【裁判字號】    89,判,2355
【裁判日期】    890627
【裁判案由】    土地稅法
【裁判全文】
行  政  法  院  判  決                          八十九年度判字第二三五五號
    原      告  甲○○○
    被      告  桃園縣稅捐稽徵處
右當事人間因土地稅法事件，原告不服財政部中華民國八十八年三月二日台財訴字第
八八二一三六一九一號再訴願決定，提起行政訴訟。本院判決如左：
    主  文
再訴願決定、訴願決定及原處分均撤銷。
    事  實
緣原告於七十九年十月十六日買賣取得坐落於桃園縣平鎮市○○段五九－三地號農業
用地（應有部分一六○○分之二一），申請准依土地稅法第三十九條之二第一項規定
免徵土地增值稅在案，嗣經被告於八十五年十一月十八日派員會同農業、地政機關人
員會勘後，認定系爭土地部分搭建鐵皮屋供禮億實業股份有限公司及禮安工業股份有
限公司使用，其餘部分則為荒廢，核有農業用地於完成移轉登記後非依土地稅法第二
十二條之一規定之各項原因閒置不用及非依法令變更為非農業用地使用之違章情形，
遂據以裁處原免徵土地增值稅二倍之罰鍰計新台幣（以下同）二○九、二○○元，原
告不服，申請復查，未獲變更，提起訴願、再訴願，遞遭駁回，乃提起行政訴訟。茲
摘兩造訴辯意旨於次：
原告起訴意旨略謂：按「農業用地在依法作農業使用時，移轉與自行耕作之農民繼續
耕作時，免徵土地增值稅。」本件爭議點在於北勢段五十九之三地號係原告和莊雲田
持分共有，原處分機關認定在五十九之三地號搭建鐵皮屋供禮億禮安公司使用是原告
所有，經原告提出土地分管契約書證明，係持分共有人莊雲田部分，非原告所有，原
告之土地均做農業用，養雞種菜種竹種樹，至於雜草叢生乃種菜季節性收成後隔一段
時期再翻土種植加上雨水充沛時日稍長則是難免之現象，原處分機關認定該農地搭建
鐵皮屋附近荒廢之土地雜草叢生乃是令外一筆地號北勢段五六之一土地，應和本件無
關，原處分機關雖會同農業地政相關單位多次勘查均無通知原告到現場說明清楚，一
致認定原告之土地違規使用，訴願及再訴願決定亦未糾正，均顯然於法不合，為此，
狀請鈞院判決悉予撤銷，以維權益。
被告答辯意旨略謂：（一）按「農業用地在依法作農業使用時，移轉與自行耕作之農
民繼續耕作者，免徵土地增值稅。」「依第三十九條之二第一項取得之農業用地，取
得者於完成移轉登記後，有左列不繼續耕作情形之一者，處以原免徵土地增值稅額二
倍之罰鍰，其金額不得少於取得時申報移轉現值百分之二：一、．．．二、非依第二
十二條之一規定之各項原因閒置不用者。三、非依法令變更為非農業用地使用。」為
土地稅法第三十九條之二第一項及第五十五條之二第一項第二款、第三款所明定。（
二）原告於七十九年十月十六日依土地稅法第三十九條之二第一項免納土地增值稅取
得系爭土地，被告於八十五年十一月十八日會同農業、地政機關會勘，發現系爭土地
部分搭建鐵皮屋供禮億實業股份有限公司及禮安工業股份有限公司使用，其餘荒廢，
核有於完成移轉登記後依非土地稅法第二十二條之一規定之各項原因閒置不用，及非
依法令變更為非農業用地使用情形，有農業用地定期實地查核清單及現場照片附卷可
稽，被告遂依同法第五十五條之二規定核處原免徵土地增值稅二倍之罰鍰計二○九、
二○○元，並無不合。（三）原告持系爭土地分管契約書，以系爭土地之鐵皮屋係另
一共有人莊雲田搭建並供禮億實業股份有限公司及禮安工業股份有限公司使用，而其
分管之土地雜草叢生，乃種菜季節性收成後隔一段時期再翻土種植，加上因雨水充沛
整理時段稍長所致，主張分管之土地養雞並種植蔬菜等作農業使用，未變更用途應予
免罰云云，惟系爭土地經被告於八十六年七月九日再度會同農業及地政機關勘查結果
，原告主張屬其分管之土地現場仍雜草叢生，並經農業機關認定其未作農業使用，是
被告依前揭土地稅法第五十五條之二第一項第二款規定，維持核處罰鍰，並無違誤。
（四）原告復以被告會同農業及地政機關多次勘查之土地乃是另外一筆北勢段五六之
一地號土地，惟查系爭土地被告於八十六年七月九日再度會同農業及地政機關勘查時
，經地政機關認定指界無誤，原告主張，要無可採。（五）綜上論述，原告主張各節
核無可採，請予駁回原告之訴。
    理  由
本件原處分（復查決定）、訴願決定及再訴願決定係以：原告取得免徵土地增值稅之
系爭農地，於移轉登記後非依土地稅法第二十二條之一規定之各項原因閒置不用，及
非依法令變更為非農業用地使用，原核定依行為時土地稅法第五十五條之二第一項第
二款規定科處原免徵土地增值稅額二倍之罰鍰計二○九、二○○元，自非無據為由，
駁回原告之復查申請及訴願再訴願。固非無見。惟查行為時土地稅法第五十五條之二
規定：「依第三十九條之二第一項取得之農業用地，取得者於完成移轉登記後，有左
列不繼續耕作情形之一者，處以原免徵土地增值稅二倍之罰鍰，其金額不得少於取得
時申報移轉現值百分之二：一、再移轉與非自行耕作農民。二、非依第二十二條之一
規定之各項原因，閒置不用者。三、非依法令變更為非農業用地使用。前項應處罰鍰
之土地，不繼續耕作面積未達每宗土地原免徵土地增值稅土地面積之五分之一，其罰
鍰得按實際不繼續耕作面積比率計算。但以一次為限。」，業於八十九年一月二十六
日經總統公布刪除，而此業經總統公布刪除之行為時土地稅法第五十五條之二，並非
法律定有施行期間者，縱因期間屆滿而失效，對於有效施行期間內違犯之行為，仍適
用之情形（即非限時法），而於原告行為後，本件行政訴訟中（即裁處確定前），被
告據以裁處之行為時土地稅法第五十五條之二規定既經總統公布刪除，似已失其所據
，原處分（復查決定）、訴願決定及再訴願決定均未及審酌，原告執以指摘，即非無
理由，自應將再訴願決定、訴願決定及原處分（復查決定）均撤銷，由被告查明後，
另為適法之處分，以符法制。
據上論結，本件原告之訴為有理由，爰依行政訴訟法第二十六條前段，判決如主文。
中    華    民    國     八十九      年      六      月     二十七      日
                    行 政 法 院 第 六 庭
                                審 判 長 評  事      徐  樹  海
                                         評  事      尤  三  謀
                                         評  事      高  啟  燦
                                         評  事      蔡  進  田
                                         評  事      劉  鑫  楨
右  正  本  證  明  與  原  本  無  異
                                         法院書記官  郭  育  玎
中    華    民    國     八十九      年      七      月       四        日


司法院資訊處製作；財團法人民間司法改革基金會備份。
